【裁判字號】    96,上更(二),273
【裁判日期】    970529
【裁判案由】    殺人等
【裁判全文】
臺灣高等法院高雄分院刑事判決     96年度上更(二)字第273號
上  訴  人  臺灣高雄地方法院檢察署檢察官
被      告  辛○○
選任辯護人  戴國石  律師
            林樹根  律師
            邱麗妃  律師
被      告  庚○○
被      告  壬○○
上2 人共同
指定辯護人  本院公設辯護人  孫妙岑
上列上訴人因被告等殺人等案件，不服臺灣高雄地方法院90年度
重訴字第55號中華民國93年6 月30日第一審判決（起訴案號：臺
灣高雄地方法院檢察署90年度偵字第11588 號），提起上訴，判
決後，經最高法院第2次發回更審，本院判決如下：
     主  文
上訴駁回。
     理  由
一、公訴意旨略以：辛○○與其姐庚○○、其前妻張芬蘭（業經
    判決無罪確定）及壬○○等4 人，因不滿蔡長擬與同居女友
    庚○○離異，且蔡長投保計新台幣（下同）1,800 萬元之意
    外死亡保險，而庚○○係受益人之一，倘保險事故發生，庚○○可獲取900 萬元之保險金，遂共萌殺人之犯意，並基於
    為自己不法所有意圖之概括犯意，先於民國（下同）90年3
    月23日6 時許，在高雄市前鎮區○○○路947 巷4 號前，由
    辛○○、壬○○竊取丑○○所有牌照XKU-803 號機車1 輛，
    得手後，旋又竊取乙○○所有牌照QJQ-677 號之機車車牌1
    面，得手後，並以之換懸於上述機車矇混使用。隨於同年4
    月22日17時5 分許，在高雄市○○區○○路316 號前，再由
    辛○○持制式90手槍埋伏狙擊蔡長5 槍當埸死亡後，即搭乘
    壬○○所騎乘之該機車逃逸，因認被告辛○○、庚○○、壬○○涉有刑法第320 條第1 項之竊盜罪嫌、同法第271 條第
    1 項之殺人罪嫌、槍砲彈藥刀械管制條例第7 條第4 項、第
    12條第4 項之無故持有槍彈罪嫌。
二、按犯罪事實應依證據認定之，無證據不得認定犯罪事實，刑
    事訴訟法第154 條第2 項定有明文。又認定不利於被告之事
    實，須依積極證據，苟積極證據不足為不利於被告事實之認
    定時，即應為有利於被告之認定，更不必有何有利之證據。
    另刑事訴訟法上所謂認定犯罪事實之證據，係指足以認定被
    告確有犯罪行為之積極證據而言，該項證據自須適合於被告
    犯罪事實之認定，始得採為斷罪資料（最高法院30年上字第
    816 號判例、最高法院29年上字第3105號判例參照）。次查
    刑事訴訟法第161 條已於91年2 月8 日修正公布，修正後同
    條第1 項規定：檢察官就被告犯罪事實，應負舉證責任，並
    指出證明之方法。因此，檢察官對於起訴之犯罪事實，應負
    提出證據及說服之實質舉證責任。倘其所提出之證據，不足
    為被告有罪之積極證明，或其指出證明之方法，無從說服法
    官以形成被告有罪之心證，基於無罪推定之原則，自應為被
    告無罪判決之諭知，亦有最高法院92年度台上字第128 號判
    例可參。
三、本件公訴人認被告辛○○、壬○○、庚○○涉犯刑法第320
    第1 項之竊盜罪、同法第271 條第1 項之殺人罪、槍砲彈藥
    刀械管制條例第7 條第4 項、第12條第4 項無故持有槍彈罪
    ，無非以被害人蔡長遭被告辛○○持槍射擊致當埸死亡後，
    由被告壬○○騎乘上開機車接應逃逸等情，已據證人古光星
    、黃明洲、蔡光瑲、黃麗玲於警詢中指證明確，且有勘驗筆
    錄、驗斷書、相驗屍體證明書各1 份在卷，暨監視錄影帶1
    捲扣案足佐。被告辛○○、壬○○辯稱案發時其等在林園一
    情，核與證人吳俊霖、張應俊、唐綾嬬、黃筱筑、黃筱婷、
    林怡君、蘇科任、鐘美幸、錢惠勤於警詢之證述不符；被告
    庚○○供述：拿150 萬元給張芬蘭，是要給張芬蘭當生活費
    及代繳健保費之用等語，核與張芬蘭供述：庚○○交付的錢
    ，是要代繳健保、水電等費用，而辛○○在今年初交付之一
    百多萬元，是要做生活費用等語，非僅互為歧異，且被告庚○○竟對該鉅款之交付時、地，語焉不詳。另張芬蘭亦不諱
    言被告辛○○之財力已陷於困窘之境等情無訛，辛○○竟能
    突然擁有一百多萬元之鉅款而不詳來源，殊違事理為論據。
    惟訊據被告辛○○、壬○○、庚○○均堅決否認有何殺人、
    竊盜等之犯行，被告辛○○辯稱：90年4 月22日當天下午與
    壬○○在一起，於下午3 點許抵甲○○家中泡茶，約4 點離
    開，4 點40分許到高雄縣林園鄉海邊，4 點50分許車子陷在
    沙灘，經十多名學生幫忙始脫困，脫困後前往附近八八超商
    買飲料等答謝該等學生，再返回高雄，大約當晚8 點多在高
    雄市○○路與四維路口下車到小鋼珠店打小鋼珠，車子由壬○○幫其開回安吉街住處，伊未偷車及殺害蔡長等語。被告
    壬○○辯稱：未騎機車載辛○○去槍殺蔡長，當天下午5 點
    在林園海邊，林園國中（應係小港高中之誤）學生幫忙推車
    後才離開，約晚上7 、8 點載辛○○到高雄市○○路與四維
    路口小鋼珠店，辛○○下車後，伊開車回辛○○住處地下室
    停放後，即開車回台南，伊無偷車及殺害蔡長等語；被告庚○○辯稱：伊與蔡長同居26年，均以蔡長為天，蔡長雖在外
    風流，但還是有回來，蔡長只叫伊拿身份證去登記，伊不清
    楚甚麼保險及保費，也不知道曾美英華榮路住處，伊不可能
    因保險金教唆他人殺害蔡長，且伊僅委託張芬蘭將500 萬存
    入劉玉滿或楊長益帳戶，伊因不識字，故叫張芬蘭幫伊處理
    等語。
四、經查：
  (一)按修正刑事訴訟法係於92年2 月6 日經總統公布施行，而同
    日公布施行之新修正刑事訴訟法施行法增訂第7 條之3 復規
    定：「中華民國92年1 月14日修正通過之刑事訴訟法施行前
    ，已繫屬於各級法院之案件，其以後之訴訟程序，應依修正
    刑事訴訟法終結之。但修正刑事訴訟法施行前已依法定程序
    進行之訴訟程序，其效力不受影響」，是以92年2 月6 日修
    正之刑事訴訟法第159 條之1 第2 項、第159 條之2 規定，
    係於92年6 月1 日施行，在此之前，有關證人在警局及偵查
    中供述筆錄之證據能力，仍應適用修正前刑事訴訟法相關規
    定（最高法院95年台上字第1524號判決參照）。本件係於90
    年10月15日繫屬於第一審之臺灣高雄地方法院，證人古光星
    、蔡光瑲、黃麗玲、吳俊霖、張應俊、唐綾嬬、黃筱筑、林
    怡君、蘇科任、鐘美幸、錢惠勤、黃明洲等之警詢陳述，均
    在新修正刑事訴訟法前，依修正前刑事訴訟法法定程序踐行
    之訴訟程序，其效力不受影響，是彼等之供述均具證據能力
    。辯護人認上開證人之警詢陳述無證據能力，顯有誤會。又
    按被告以外之人於審判外之言詞或書面陳述，除法律有規定
    者外，不得作為證據；又被告以外之人於審判外之陳述，雖
    不符刑事訴訟法第159 條之1 至第159 條之4 之規定，而經
    當事人於審判程序同意作為證據，法院審酌該言詞陳述或書
    面陳述作成時之情況，認為適當者，亦得為證據；另當事人
    、代理人或辯護人於法院調查證據時，知有第159 條第1 項
    不得為證據之情形，而未於言詞辯論終結前聲明異議者，視
    為有前項之同意，刑事訴訟法第159 條第1 項、第159 條之
    5 分別定有明文。本件檢察官、辯護人及被告等於本院審判
    程序時，就原審判決所引用各項證據（含傳聞證據、非傳聞
    證據及符合法定傳聞法則例外之證據）中，除被告及辯護人
    對上開證人警詢陳述之證據能力有爭執外，於本院言詞辯論
    終結前，檢察官、辯護人及被告等對於卷附其餘具有傳聞證
    據性質之證據，既均已知其情，均未聲明異議，本院認該具
    有傳聞證據性質之證據，並無任何違法取證之不適當情形，
    以之作為證據使用係屬適當，自均具有證據能力。
  (二)被害人蔡長因遭槍擊，致多重槍擊傷死亡，固經檢察官督同
    法醫師相驗屬實，並有勘驗筆錄、解剖筆錄、相驗屍體證明
    書、解剖紀錄報告、屍體驗斷圖及解剖照片在卷可憑。而嫌
    疑人騎乘之機車（QJQ-677 號車牌懸掛於XKU-803 號機車車
    身），其中車號XKU-803 號機車係於90年3 月23日上午6 時
    許，為機車所有人丑○○發現失竊；牌照號碼OJQ-677 號車
    牌，係於不詳時間，在高雄市○○區○○街與成功路失竊等
    情，固分別業據證人丑○○、乙○○於警詢中證述在卷。惟
    尚難據此推認上開機車、車牌為被告辛○○、壬○○、庚○○共同竊取，及被告辛○○、壬○○即為騎乘上開贓車槍擊
    蔡長之人，被告庚○○與辛○○、壬○○有殺人之犯意聯絡
    。
  (三)證人古光星固於90年7 月9 日警詢時證稱：「90年4 月22日
    下午17時5 分，我在華榮路306 號前突然聽到槍聲，我抬頭
    往槍聲方向華榮路316 號前看去，發現一名頭帶黑色類似棒
    球帽之鴨舌帽的男子，於開完槍後從華榮路316 號前紅磚道
    直走到慢車道上，當時我有看到那名男子的左側臉頰，另那
    名男子走到慢車道隨即跑步沿華榮路往北方向，跳上在旁邊
    接應的機車上逃逸，當晚那名男子要將拿在手上的手槍放在
    斜背在右邊的黑色帆布袋放不進去，有轉頭往右後下方帆布
    袋方向觀看，我有看到那名男子的右側臉頰，所以我能確定
    警方於90年6 月15日逮捕到案的辛○○，當場讓我指認，與
    我看到的男子是同一人」等語（見原審卷(一)第76頁）；又於
    原審法院90年10月26日審理時證稱：「我的視力良好，沒有
    近視；瑞芳診所是在秋涮涮鍋的左邊；承辦警員所繪製的現
    場圖沒有錯，凶案發生地點在華榮路316 號，相距4 個店面
    ，與我們的店相隔約十幾公尺，所以我看得到發生經過；當
    天天色很好，不是很昏暗，尚有太陽光線存在，所以我以我
    的視力還可以看的清楚槍擊地點的情狀，當時約在4 點多，
    我在店內吧台，老闆娘剛好採買貨品回來，我在306 號人行
    道紅磚旁的慢車道幫她卸貨，然後這時候有槍聲，我就往槍
    聲方向看過去，當時我聽到第1 聲槍聲，我還以為是鞭炮聲
    ，第2 聲再響，我抬頭看，當時我站的位置在從306 號往31
    6 號方向的位置，所以我抬頭看就是可看見316 號的方向，
    當時這段距離都沒有任何阻礙物，所以我看得很清楚，我當
    時看見有1 個人有持槍，他已經開槍完畢，我看到他時，他
    是在做收槍的動作，收槍後，半跑步的上另一個接應人所騎
    乘的機車上。他們走後，我有走到現場看是怎麼回事，然後
    我看到被害人已經躺在路上。開槍的人是穿深色長襯衫大概
    是偏向深藍色，衣服背面有圖案，外衣沒有紮進去，是穿著
    灰色西裝褲，穿白色運動鞋，頭帶深色便帽（類似鴨舌帽、
    運動帽），我看到他時，他已經開完槍、轉身跑，從人行道
    跑上慢車道，再稍微前進幾步然後跳上摩托車，所以這個過
    程中我有看到他的左側臉，進而在他上車時，我有看見他的
    背部、體型。當時他還有斜背1 個深色的袋子，是從左斜背
    到右側。他開完槍，邊跑邊收槍，他第1 次收槍並沒有收好
    ，因為他的袋子有卡到，所以當他跳上機車時，第2 次收槍
    時才把槍收好，因為他在收槍時，必須看著袋子，而袋子是
    放在右側，所以我在他收槍時有看見他的右下臉。騎機車接
    應的人他有戴全罩式安全帽，他也是穿深色的衣服，體型很
    壯魁，我可以確定接應的那個人較行兇的人為高、魁，因為
    行兇的人跳上車後，我還可以看到接應的人的背部，但是我
    無法看到他的臉孔，因為他有戴安全帽。行兇的人應該沒有
    160 公分，而且他走路、跑步的方式與正常人不一樣，好像
    有Ｏ型腿。命案發生後，應該是隔壁的里長去報案的。有天
    他們抓到被告時，警員有通知我去分局地下室指認，他們要
    那個人走路、背袋子、跑步模擬狀況給我看，我第一眼就看
    出來是這個人沒有錯。我當時不知道那個人叫辛○○，他們
    要他模擬作案過程，要他背袋子、小跑步、走路讓我指認，
    當時被告跑步的過程確實就是我當時所看見行兇者走路的晃
    動樣子，他們走路都會搖晃，除了指認被告的體型外，還指
    認他的臉頰。我在指認被告之前，有先看錄影帶，警察有讓
    我看在機場的錄影帶及在瑞芳診所的錄影帶。瑞芳診所的錄
    影帶就是行兇之前的錄影帶，當時行兇之人的穿著、體型就
    是如瑞芳診所錄影帶所示之人的穿著、體型。且我發現被告
    小港機場的錄影帶中他的衣服也是外放，所戴的帽子與當時
    是一樣的。我可以肯定瑞芳診所錄影帶所示的人就是行兇的
    人，因為他們2 人所穿著的衣服是一模一樣的，機場錄影帶
    所示的人，我是指認他的體型、穿著、臉頰、身高，我認為
    瑞芳診所的錄影帶所示之人、機場錄影帶所示之人、與行兇
    者都是同一個人。開槍的時間，我確定是在4 點40幾分到50
    分之間。我沒有看到行兇者擊發的動作，但我有看見他收槍
    ，在我轉頭過去看時，他已經在做收槍的動作了」等語（見
    原審卷(一)第106 至119 頁）；再於原審法院90年11月15日審
    理時證稱：「法庭上的被告辛○○就是90年4 月22日在華榮
    路316 號前持槍行兇的人；當時行兇者所背的是帆布背包；
    當時行兇的歹徒沒有帶眼鏡。我當時沒有與行兇者面對面，
    沒有正面看見他的長相，我是從歹徒的穿著、打扮、體態，
    所以判斷他的年齡在二十多歲。當庭正面判斷辛○○約三十
    多歲。我無法確定庭上的壬○○就是當天接應的人，但很像
    」等語（見原審卷(一)第174 至184 頁）。證人李麗秋於本院
    上訴審審理時到庭證稱：「那是我做生意的地方，我剛好運
    貨回來，到店門口，開車門下車，在華榮路308 號門口，我
    是第2 排停車，我一停車完，就聽到類似鞭炮聲，我就站起
    來，往前方看，看到1 位先生從案發現場走出來，那個時候
    我也不知道是命案，但我看到槍收到包包裡面，他走出來以
    後，到摩托車前面，停一下才上摩托車，前面的人有戴全罩
    式安全帽，後面的人（拿槍的人）只有戴鴨舌帽」、「（臉
    型妳是否可以看得出來？）臉型可以很清楚看得出來」、「
    我的車子前面沒有任何車子擋住，可以看的很清楚」、「（
    妳可以認出當時拿槍的人嗎？）可以（當庭指認辛○○）」
    、「（為何妳在警察局沒有出來指認？）因為當時我是那家
    店的老闆，我和我的同事古光星都有看到，我也看到隔壁麵
    包店老闆走出來，我有問他是否有看到，每個人都臉色發白
    ，都不敢說有看到，後來現場我不敢走過去，古光星有走過
    去，後來他回來跟我說有人死了，滿地都是血，當時我是在
    營業時間，我和古光星兩人同時看到，警察人員到我們店裡
    面來，問我們當時有無看到，我們兩個都說有，但我跟警察
    說我們兩個人看到的情形都一樣，但我要做生意，所以由古
    光星做筆錄、提出證詞就好」等語（見本院上訴卷第179 至
    181 頁）。證人古光星及李麗秋固均明確指認被告辛○○是
    開槍行凶之人，惟查：證人古光星於本件案發後4 日之90
    年4 月26日警詢時證稱：「我只注意到持槍歹徒身穿深色夾
    克外套，背面有圖樣，著長褲、穿運動球鞋，身揹斜背式帆
    布袋，其年齡可能在二十餘歲左右」、「我肯定持槍之歹徒
    頭戴深色帽子，有帽沿，接應歹徒騎乘機車有戴全罩式深色
    安全帽」、「（瑞芳耳鼻喉科診所）影帶中1 位男子身穿之
    夾克外套、背面之圖樣確實和案發當時之歹徒身穿之夾克外
    套圖樣是一樣的」等語，並未指證曾見過開槍人之左側臉、
    右下臉及走路、跑步有何特徵；其於90年6 月5 日警詢時所
    證述情節大致相同；至90年6 月15日依被告照片指認被告即
    為開槍人時，亦未提及該開槍者之上開特徵，此有警詢筆錄
    3 份附卷足憑（見警卷第33至37頁）。其於最接近事實發生
    ，記憶最鮮明時並未能敘述開槍者之上開臉部、走路、跑步
    特徵，竟於距案發2 月17日後，反能明確證述開槍者之特徵
    ，且又係在警方提供上開影帶反覆播放十餘次後，及警方於
    90年5 月31日晚上，在機場所拍得被告辛○○身影之錄影帶
    反覆觀看十餘次後，始證述被告辛○○與開槍者之特徵吻合
    ，其指認之正確性已非無疑。又上開瑞芳診所監視錄影帶，
    經本院當庭反覆播放多次後，發現該錄影帶之監視器係由上
    往下照，影像並不清楚，只照到疑似兇手的背面，該男子身
    穿到膝蓋的短褲，看不出年齡、有無O 型腿、駝背等情在卷
    （見本院上更(一)卷第154 頁），顯與證人古光星上開所證兇
    手穿長褲不符，亦難執該監視影帶畫面推認該男子即為被告
    辛○○甚明。是證人古光星之上開證述，已非無瑕疵可指。
    原審於93年6 月17日當庭勘驗高雄小港機場錄影帶及瑞芳
    耳鼻喉科診所監視錄影帶結果，其中高雄小港機場錄影帶畫
    面為：「辛○○在機場著灰色長袖襯衫，著牛仔褲，襯衫下
    襬沒有紮到褲子裡，未戴眼鏡，有抽菸、戴深色類似棒球帽
    ，走路呈輕微外八，右手提大行李，左手拿小皮包，之後在
    吸菸區抽煙，在吸菸區內與人談話，但未拍攝到對方，在吸
    菸區裡左腳跨右腳翹腿坐在椅子上。離開吸菸區時沒有拿大
    行李，右手拿小皮包。」；瑞芳耳鼻喉科診所監視錄影帶畫
    面為：「16時49分10秒至19秒許，有一女子自診所走出，走
    路看似外八。16時19分許一婦人帶小孩入診所，該婦人走路
    看似外八，17時0 分14秒許，有一男子走入診所，走路看似
    外八，17時01分許，畫面右下角男子（即本案嫌疑人），左
    腳跨右腳翹腿，坐在診所外椅子上，然後在騎樓處走動，17
    時02分許，畫面右下角男子，左腳跨右腳翹腿，坐在診所外
    椅子上，17時02分42秒許，畫面右下角男子，走路看似外八
    ，該男子在17時03分許離開診所。畫面右下角男子右側腰背
    有袋子，頭戴帽子。」，有勘驗筆錄在卷可憑（見原審卷(七)
    第4 頁）。雖被告辛○○在高雄小港機場之穿著打扮、坐著
    時有左腳跨右腳之舉動、走路亦呈輕微外八狀，核與瑞芳耳
    鼻喉科診所監視錄影帶右下角男子相似；惟該等特徵，具有
    普遍性，並無專屬之排他性，社會中亦有他人具有該等特徵
    ，無悖日常生活之經驗。且該錄影帶因影像品質不佳，需解
    析之影像尺寸太小無法提供足夠辨識之特徵，雖經影像擷取
    處理、放大後仍無法達到可資鑑別之效果；另該錄影帶係長
    時間錄影，因各廠牌錄影每秒取向次數不盡相同，無法解析
    ，亦分別有內政部警政署刑事警察局有90年12月28日（90）
    刑鑑字第21845 號函（見原審卷(一)第253 頁）、法務部調查
    局92年11月10日調科七字第09200400860 號函（見原審卷(六)
    第119 至121 頁）附卷可稽。是以，僅憑瑞芳耳鼻喉科診所
    監視錄影帶之畫面，尚難斷定該監視錄影帶右下角男子即為
    被告辛○○。從而，證人古光星於警詢時，已先受警方人員
    之直接或間接暗示，再依觀看該監視錄影帶及非機場錄影帶
    畫面即認定該男子為被告辛○○，已屬主觀臆測之詞。其既
    已有先入為主之主觀臆測，則其於原審審理時當庭指認被告
    辛○○即係開槍之人，其指認亦難認真實無誤。證人古光
    星所在「秋」涮涮鍋店與案發現場距離約25公尺，業據證人
    即鼓山分局警員陳忠慶於原審審理時證述在卷，並提出證人
    古光星與槍擊嫌疑人相關位置照片4 紙附卷可稽（見原審卷
    (五)第8 至12頁）。以證人古光星距離嫌疑人約25公尺遠、槍
    擊案發生之時間短暫、古光星僅短暫一瞥嫌疑人之左側臉及
    右下臉，證人古光星能否在將近2 個月後正確無誤指認其所
    目睹之嫌疑人，依一般人之記憶經驗已非無疑。且古光星係
    因蔡光瑲於90年6 月6 日已指認瑞芳耳鼻喉科診所之錄影帶
    認係被告辛○○後，再於同年6 月15日在警察局反覆觀看瑞
    芳耳鼻喉科診所及高雄小港機場錄影帶各十多次後再指認被
    告等情，已據證人鼓山分局警員丙○○於原審審理時證述在
    卷（見原審卷(一)第56、57頁）。按指認所使用之方法不外依
    賴目擊證人（或被害人）之知覺、記憶與再生之心理歷程，
    是其並非科學方法。指認程序在實務上，可分為『成列指認
    』（line-up） 及『一對一指認』（show-up） ，所謂『成
    列指認』，係偵查機關以犯罪嫌疑人與其他為數不等與本案
    無關且相同形體特徵之人，站在一列，供證人或被害人自此
    一列人群中，指出其所認知之犯罪嫌疑人，其目的在防止『
    一對一指認』可能具有的強烈誘導性。而『一對一指認』方
    式，乃偵查機關將唯一的犯罪嫌疑人帶至證人（或被害人）
    面前，要其指認，就某種程度而言，偵查者已暗示其即為犯
    罪嫌疑人，偵查機關所要求者，為證人（或被害人）之背書
    ，而非其指認。證人（或被害人）或因受警察暗示，或無勇
    氣作出與其相反之決定，而順應作出指認，此種一對一指認
    方式所得的確信性甚難奢求（參閱王兆鵬著，證人指證之瑕
    疵及防制─美國法制之借鏡一文，刊於台大法學論叢第28卷
    第2 期，第6 頁）。而法務部於90年5 月12日邀集內政部、
    內政部警政署、法務部調查局及臺灣高等法院檢察署共同研
    商改進方案時，會議中指示各警察及調查機關應參考下列德
    國學理有關指認之基本原則，在作業規範內增訂犯罪嫌疑人
    之指認規範：(1)指認應為「選擇式」指認，而非單一指認（
    即「是非式」指認）。(2)指認前應由指認人先陳述犯罪嫌疑
    人特徵。(3)供選擇指認之數人在外形上不得有重大之差異。
    (4)指認前不得有任何可能誘導之安排出現。(5)指認前必須告
    知指認人，真正之犯罪嫌疑人並不一定存在於被指認人之中
    （參法務部對於指認犯罪嫌疑人之程序要領）。目的即在避
    免一對一指認時有強烈誘導之缺失。是以，證人古光星在行
    兇嫌犯與被告影像各反覆十多次之放映後，以一對一方式指
    認被告辛○○即行兇之嫌犯，該指認過程顯有強烈誘導之虞
    。且由證人古光星於未實際指認被告辛○○前，指認該嫌疑
    人年齡約二十餘歲，惟被告辛○○案發時已46歲，依小港機
    場錄影帶所翻拍之影像，被告辛○○長相、走路背影姿態，
    不似二十幾歲之人，有翻拍照片6 紙在卷可按。從而，證人
    古光星既可明確指認行兇者之左、右臉頰，並指認係被告辛○○，惟證人古光星主觀上認定之行兇者約二十幾歲，顯與
    被告辛○○之實際年齡及長相頗有差距，則證人古光星指認
    之正確性即有可議之處甚明。至證人李麗秋於案發後並未
    出面指認，直至距案發後已3 年7 月8 日之93年11月30日始
    在本院上訴審指認被告辛○○即為開槍行凶之人，依其僅一
    瞬間瞥見開槍者之身影，竟能於事隔三年餘後正確指認，已
    非無疑。且證人李麗秋係與證人古光星同時看到開槍之人，
    看到的情形都一樣，古光星從警局回來有說看過一些資料等
    情，已據其本院上訴審證述明確，其既與證人古光星為同事
    ，又同時看到開槍之人，則古光星受到強烈暗示後，所產生
    之主觀臆測，其與李麗秋談論案情後應已影響李麗秋之記憶
    及判斷，是其指認同有上開瑕疵，而難據為被告辛○○不利
    之認定。另證人李麗秋雖於本院上訴審審理時證稱：「那是
    我做生意的地方，我剛好運貨回來，到店門口，開車門下車
    ，在華榮路308 號門口，我是第2 排停車，我一停車完，就
    聽到類似鞭炮聲，我就站起來，往前方看，看到1 位先生從
    案發現場走出來，那個時候我也不知道是命案，但我看到槍
    收到包包裡面，他走出來以後，到摩托車前面，停一下才上
    摩托車，前面的人有戴全罩式安全帽，後面的人（拿槍的人
    ）只有戴鴨舌帽」「（問：臉型妳是否可以看得出來？）臉
    型可以很清楚看得出來」「我的車子前面沒有任何車子擋住
    ，可以看的很清楚」「（問：妳可以認出當時拿槍的人嗎？
    指認）可以（當庭指認辛○○）」「（問：為何妳在警察局
    沒有出來指認？）因為當時我是那家店的老闆，我和我的同
    事古光星都有看到，我也看到隔壁麵包店老闆走出來，我有
    問他是否有看到，每個人都臉色發白，都不敢說有看到，後
    來現場我不敢走過去，古光星有走過去，後來他回來跟我說
    有人死了，滿地都是血，當時我是在營業時間，我和古光星
    兩人同時看到，警察人員到我們店裡面來，問我們當時有無
    看到，我們兩個都說有，但我跟警察說我們兩個人看到的情
    形都一樣，但我要做生意，所以由古光星做筆錄、提出證詞
    就好」等情（見上訴審卷第179 至181 頁）。經查證人即承
    辦警員丙○○於本院審理時證稱：當時我有負責訊問古光星
    兩次筆錄，本來要他的老闆娘李麗秋來作筆錄，可是她顧及
    本身安全，還有她跟古光星看到的情形一樣，所以她就說古
    光星1 個人作證就可以了，才沒有請她作筆錄。至於李麗秋
    有無說隔壁麵包店老闆也有看到命案經過，我已不記得了等
    語（見本院卷(一)第229 頁）。又證人子○○於本院審理時結
    證：我是麵包店老闆娘、我先生王建仁是老闆，麵包店是登
    記我先生的名，他平常沒有到店裡，門市都是我在處理。隔
    壁涮涮鍋老闆娘李麗秋知道我是麵包店老闆娘，她來租店時
    候，有過來照會我。案發當時我不在現場，是晚上回去店裡
    聽說附近發生槍擊；後來警員也沒有到店訪談我等語（見本
    院卷(一)第233 頁）。證人王建仁於本院審理時結證：我是麵
    包店的老闆，案發當時我不在現場，李麗秋和她先生我都認
    識，她也認得我是老闆，我們彼此都認識等語（見本院卷(一)
    第233 頁）。由上觀之，證人李麗秋於本院上訴審之上開證
    詞，即有瑕疵可指，自難採為不利於被告辛○○之認定，併
    此明。
  (四)證人蔡光瑲固於90年6 月6 日警詢時證稱：「以走路之姿勢
    及手腳擺動，肩膀微彎下垂，戴帽子的形狀等特徵，我非常
    肯定就是『旺仔』辛○○」、同年9 月21日警詢時證述：「
    警方通知我本人到案說明，警方提供案發現場所監錄的錄影
    帶中埋伏守候行兇的歹徒時，我一眼就看出錄影帶中的男子
    就是庚○○的弟弟辛○○。」等語。證人黃麗玲亦於90年7
    月6 日、同年8 月22日警詢時均證稱：經警方提示案發附近
    錄影帶，確定該錄影帶中之人即辛○○無誤等語，均明確指
    認被告辛○○即槍殺蔡長之人。惟其等於案發當時並非在場
    目擊之人，僅憑上開瑞芳診所監視錄影帶及被告辛○○之機
    場錄影帶即認被告辛○○即為槍殺蔡長之人，同有上開主觀
    臆測及指認之繆誤，則證人蔡光瑲、黃麗玲與證人蔡旭源、
    蔡憲鋒於本院前審審理時之證述亦有相同之繆誤，均難遽採
    為不利被告辛○○之認定依據。至證人黃明洲於警詢時僅證
    稱歹徒有2 人，行凶後共騎機車逃逸，並未指證被告辛○○
    、壬○○，自難採為不利被告辛○○、壬○○不利之證據。
  (五)秘密證人A 女於本院上訴人審審理時固到庭證稱：「（90年
    4 月22日下午17點5 分左右，在華榮路316 號前，蔡長被人
    開槍打死，當時是妳開車載他到那裡的嗎？）是」、「（蔡
    長被人槍殺的情形如何？）我當時停車讓他下車，車要開走
    的時候聽到槍聲才回頭看」、「（妳轉頭看到開槍的人是否
    在場之被告，妳能否指認？）可以，依我看的方向，是右邊
    第1 個（當庭指認辛○○）」、「（妳看到當時開槍的情形
    如何？）當時我車子要離開，聽到槍聲就停下來回頭看」、
    「（妳為何認為是辛○○開槍？）我看到他走過來要跳上摩
    托車後座，我又轉頭看清楚，我看蔡長血一直流，就趕快下
    車，用衛生紙幫他止血，後來就將他送到醫院」、「（當天
    妳有無看到辛○○的正面？為何妳可以肯定是辛○○開槍？
    ）我第1 次看到他時，我就有那個感覺，他到我家載我去殯
    儀館，那時已經經過5 、6 天，我看他的背部肩膀、走路的
    樣子，認為是他開槍」、「（證人當時兇手的特徵，能否陳
    述？）我有看到兇手肩膀的樣子和走路的樣子，臉部我只有
    看到下面」、「（證人當時兇手有無戴帽子？）有，兇手戴
    有外緣的帽子」等語（見本院上訴卷(二)第104 至110 頁），
    亦指認行兇者是被告辛○○。惟依該證人A 女之證述情形判
    斷，被告辛○○所稱A 女即為證人曾美英，已非無據（A 女
    業經本院前審同意列為證人保護法之祕密證人，其真實姓名
    及年籍資料均如卷附資料表）。而證人曾美英於90年4 月23
    日第1 次警詢時證稱：「（蔡長下車時被開槍時，你是否有
    看到開槍的人？）我都沒有看到」、「（你看到蔡長被開槍
    時如何處置？）我都沒有看到」；同月26日第2 次警詢時證
    稱：「（當時案發過程如何？）……當我將要開到華榮路32
    0 號前時，看到華榮路320 號內有人跑出來，我覺得奇怪，
    就看右方後視鏡，而看到蔡長倒在紅磚人行道，所以就馬上
    停車下車趕過去察看，才知道蔡長中槍倒地……」、「（當
    時蔡長與妳回到住處時，屋前是否有陌生人在逗留？）我當
    時並未去留意」、「（蔡長中槍時，妳有無聽到槍聲？）當
    時我在車內雖有聽到2 聲『碰、碰』的聲音，但我不知道那
    是槍聲，係下車察看後才知有人開槍」、「（歹徒行兇後逃
    逸時，妳有無看到？）我當時並不知道有人開槍，所以並未
    留意」、「（當妳停車於華榮路316 號前讓蔡長下車後，再
    起步往前進時，到華榮路320 號前時，有無看到1 部銀色機
    車停在華榮路302 號前，機車上有另名歹徒接應？）沒有看
    到」、「（當妳車子開到華榮路320 號前，看到屋內有人跑
    出來，那時候有無看到開槍歹徒逃逸到華榮路320 號前跳上
    接應機車？）當時在同一時間，我眼睛往華榮路320 號屋內
    方向看時，並未發現有人匆忙逃逸跳上機車讓人載走情況」
    、「（當時妳的車子停放在華榮路320 號前的位置如何？車
    身離紅磚行人道有多遠？）當時我在華榮路320 號前看到屋
    內有人跑出來，覺得奇怪，因為華榮路320 號係在做『燒肉
    飯』的生意，我怕將車停在店前會影響人家，所以我就將車
    子再往前開到華榮路320 號旁要進入大廈空地前，所以如果
    歹徒從我的右方經過的話，我就會有印象，所以我猜想，行
    兇歹徒可能行兇後，係從我的左方經過，我才沒有印象」；
    同月28日第3 次警詢時並證稱：「（蔡長下車被槍擊時，妳
    相關位置在何處？）我正行駛到華榮路320 號時，見住居處
    旁里長太太慌張從我車子右邊跑過，我連忙向右回頭看，才
    看到蔡長倒地」、「（你返回住處讓蔡長下車處在那裡？發
    生槍擊案時，你是否有聽到槍聲？那時候開車是否有在聽音
    樂？車窗是否搖下？蔡長下車後，妳是否馬上開車離去？是
    否有看到歹徒作案過程？）我停放在榮華路316 號、318 號
    之間，讓蔡長下車。我祇聽到2 聲槍聲。有在聽音樂。當時
    車窗關閉。蔡長下車後，我引擎未熄火，就慢慢開走，完全
    沒有看到歹徒作案過程」等語在卷（見警卷第93至96頁背面
    ）。證人曾美英於該3 次警詢時既均表示未看到蔡長被槍擊
    之過程，及行兇歹徒如何逃逸，亦未發現有機車停在華榮路
    320 號前，機車上有另名歹徒接應，何能於經過近4 年後出
    而正確指認被告辛○○及壬○○？又A 女既自承案發時並未
    看清楚開槍者正面，僅於5 、6 日後，依被告辛○○背部肩
    膀、走路樣子，認為係被告辛○○開槍，以其係在車內聽聞
    槍聲後，再轉頭隔著車窗往外看，縱使看到開槍之人，亦僅
    瞬間瞥見，如何能有深刻印像？何能於5 、6 日後僅見到被
    告辛○○即可認出被告辛○○即為開槍之人？再證人A 女茍
    能於90年4 月27、28日即認出係被告辛○○開槍殺人，何以
    未即時告知警方人員？證人曾美英何以於90年4 月28日警詢
    時仍未能供出被告辛○○？且如A 女當時係怕遭被告辛○○
    報復，始未供出被告辛○○，其時，警方尚不知被告辛○○
    涉有殺人嫌疑，A 女已不敢供出被告辛○○，其竟敢於近4
    年後，被告辛○○身體自由並未受任何拘束下，A 女竟敢因
    信任祕密證人保護制度出面指證被告辛○○，顯難認與事理
    無違。是A 女之上開證述亦難為被告辛○○不利之認定。
  (六)證人吳俊霖、張應俊、唐綾嬬、黃筱筑、黃筱婷、林怡君、
    蘇科任、鐘美幸、錢惠勤於警詢中固均證述被告辛○○、壬○○所駕駛之吉普車，於90年4 月22日陷於林園鄉中芸港海
    灘之時間約當日下午3 時30分，推車約花10分鐘，被告辛○○、壬○○約於同日下午4 時許駕車離開云云。然依證人：
    吳俊霖於原審審理時結證稱：「 (你們離開林園國中是幾
      點？）不記得。」、「（從林園國中到中芸港沙灘大概有
      多少時間？）大概要十幾分鐘。」、「（到達中芸港沙灘
      大概幾點？）不記得。」、「（在中芸港時有沒有幫人推
      車？）有看到1 台吉普車，卡在沙灘上，我們有問他需不
      需要幫忙，他說好，我們就幫他推車。」、「（推車到被
      推車之人離開中間的詳細經過？）我們幫他把車子推起來
      之後，他就離開，之後不知道過了多久，他就買東西回來
      請我們吃，他把東西給我們之後，他就離開。」、「（記
      不記得他買東西回來之後，他離開的時候大概幾點？）大
      概4 點。」、「（開車的人之穿著怎麼樣？）忘記了。」
      、「（你如何確定他們離開的時間是4 點？）我們離開沙
      灘之後，有同學回到家，看時鐘是5 點5 分，因為我們在
      他們離開之後，在沙灘上逗留大約1 個小時，所以我們就
      推測那個人離開的時間，大概是4 點左右。」、「（是哪
      一位同學回家看時間是5 點5 分？）鐘美幸。她對於她所
      看的5 點5 分印象很深刻。」、「（訪查時間的紀錄及同
      學的名單，是誰寫的？）時間部分是有人去訪查，他們提
      示4 點到5 點有發生車禍，我們就想說我們幫那個人推車
      的時間，大概就是4 點到5 點之間，同學名單是唐綾嬬寫
      的，接受訪查的是我、張應俊、唐綾嬬。」、「（你剛剛
      講，4 點到5 點，是你們做什麼事情的時間？）是我們幫
      他推車的時間。」、「（你能否確定推車的時間？）我忘
      記了。」、「（你能確定推車的時間最早是4 點？）4 點
      到5 點是他們提示的時間，後來經過我們的思考之後，認
      為推車的時間，應該在4 點之前。」、「（你能不能告訴
      我們確實的推車時間？）應該是在4 點之前。」、「（為
      何證人之前確定那個人離開的時間是4 點？）這個時間也
      是我們推測得來的，不是確定的時間。」、「（中芸港到
      鐘美幸家裡大概多遠？）騎機車要十幾分鐘。」、「（在
      你們離開之前，你們是不是在那邊玩一個多小時？）是。
      」、「（提示警察局的筆錄，你們幫他推完車後，到他買
      飲料給你們吃大概多久？）大概20分鐘。」等語。
    證人張應俊於原審審理時結證稱：「（你在去年4 月22日
      有沒有去參加林園國中的校慶？）有。」、「（請證人說
      明參加校慶至回到家的中間有無發生什麼事情？）當天我
      們去參加校慶，後來我們就離開學校，就去同學家，之後
      就去林園的海邊，到海邊的時候，就有看到兩個人在推車
      子，因為他們的車子卡在沙灘裡面，他們的車子是吉普車
      ，他就叫我們幫他推車，我們就幫他推，之後他跟我們講
      了一會兒話，他們兩個人就離開了，過了一會兒，他們又
      回來，回來就買一些餅乾跟飲料給我們，他們就離開，我
      們就在海邊玩，之後就回家了。」、「（你們到達海邊的
      時間是幾點？）大概3 點多。」、「（那兩個人買飲料回
      來的時間大概是幾點？）好像是4 點10分，我不太確定。
      」、「（那兩個人買飲料給你們之後，是否馬上離開海邊
      ？）一會兒他們就走了。」、「（你記得他們兩個人的穿
      著？）忘記了。」、「（你如何推斷他們買飲料回來的時
      間，是4 點10分？）是同學回想的結果是4 點10分，我忘
      記是哪一位同學。」、「（當天有沒有到林園街上喝飲料
      ？）忘記了。」、「（當天有沒有到中芸港的廟口看歌仔
      戲？）有，大概看了10到15分鐘。」、「（當天你們在同
      學家待了多久？）忘記了。」、「（那兩個人買東西給你
      們之後，你們又玩了多久才離開？）忘記了。」等語。
    證人唐綾嬬於原審審理時結證稱：「（90年4 月22日有沒
      有參加林園國中的校慶？）有。」、「（請將參加完校慶
      後到回家之間的過程講一下？）參加完校慶之後，就到林
      園國中附近吳俊霖的家，之後又到海邊去，看到有兩個人
      的吉普車被卡在沙灘上，他請我們幫他推車，我們就幫他
      推車，推完車之後，他就走了，過一會兒之後，他帶了一
      些零食過來謝謝我們，他們將零食放下來之後，他們就走
      了，我們仍然繼續在海邊玩，玩了不知道多久的時間才離
      開。」、「（你記得幫他們兩個人推車的時間及買零食回
      來的時間？）忘記了。」「（當天那兩個人的穿著？）忘
      記了。」、「（提示警詢筆錄你有說辛○○是穿七分短褲
      ？）應該是。」、「（為何警詢筆錄對於時間記憶很清楚
      ？提示並告以要旨）警訊離事發時較近，所講的大概是正
      確的。是事後我們回想當時的經過，才會在警詢講出那些
      時間。」、「（提示記事簿裡面的時間及名單是不是你寫
      的？）時間不是我寫的，名單是我寫的。當時候有兩個人
      來找我們，說他們是調解委員會，說我們幫忙推車的那個
      人撞到1 個老婆婆，要我們幫他作證，在4 點到5 點曾經
      幫他推車，4 點到5 點是那兩個人講的，不是我們講的。
      」、「（當天有沒有到林園街上吃冰、去林園的廟口看歌
      仔戲？）有在吳俊霖他家附近買飲料，也有去看歌仔戲，
      看了一下子就走了。」、「（你在警詢所講的時間是否正
      確？）正確。」、「（為何會認為在警詢所講的時間，比
      較正確？）當天在4 點40分陪同學黃筱婷、黃筱筑到高雄
      客運林園總站坐車，之前我們已經在海邊玩了很久。我們
      是依據4 點40分去討論，才會得出警詢的時間。」、「（
      那兩個人去找你訪談的時間，是在警詢之前？）是的。」
      、「（為何在警詢中，沒有提到是用4 點40分去推測之前
      發生事情的時間？）我們有跟警察講，我們同學回到家看
      到時鐘是5 點5 分的事情。」、「（你們在林園客運總站
      是等4 點40分的車還是到客運站的時間是4 點40分？）忘
      記了。」、「（他們買東西給你們之後，你們在海邊玩多
      久？）忘記了。」、「（海邊到客運總站的距離多久？）
      大概十幾分鐘。」等語。
    證人黃筱筑於原審審理時結證稱：「（90年4 月22日有沒
      有去中芸港推車？）有。」、「（要求你們幫忙推車的人
      ，他們的穿著是怎麼樣？）忘記了。」、「（當天你幫他
      們推車，這兩個人有沒有在庭？）有，辛○○、另外一個
      我忘記了。」、「（當天你們曾經去過哪幾個地方？）林
      園國中，去吳俊霖家，在吳俊霖家附近買喝飲料喝，在中
      芸港廟口看歌仔戲，之後就到海邊去。」、「（這兩個人
      何時離開？）忘記了。」等語。
    證人黃筱婷於原審審理結證稱：「（90年4 月22日在沙灘
      上有沒有幫人推車？）有幫人家推車。」、「（當天開車
      的人穿著？）其中1 個人戴鴨舌帽，穿短褲，另一個人我
      沒有印象。」、「（記不記得被推車之人離開沙灘的時間
      ？）不記得。」、「（你在警局有指認辛○○跟壬○○？
      ）在場的辛○○、壬○○就是當時我指認的人。」、「（
      那兩個人離開的時間？）不記得。」等語。
    證人林怡君於原審審理時結證稱：「（90年4 月22日在中
      芸港沙灘上有沒有幫人推車？）有。」、「（當天開車的
      人穿著？）忘記了。」、「（記不記得被推車之人離開沙
      灘的時間？）忘記了。」、「（請指認在場的辛○○及壬○○是否當天在沙灘的人？）是的。就是他們兩個。」、
      「（你們那一天校慶幾點離開林園國中？）不知道。」、
      「（你們到海邊幾點？）不知道。」、「（提示證人在警
      詢筆錄，你在警詢所講的時間，是依據什麼而來？）因為
      警詢距離事發時，沒有很久，還有印象，當天有同學鐘美
      幸回到家是5 點，我們就依這個時間來推測在海邊推車及
      他們離開的時間。」、「（為何你在警詢所講的時間，是
      很精確？）我所講的時間只是大約，不是很精準。」等語
      。
    證人蘇科任於原審審理時結證稱：「（90年4 月22日在中
      芸港沙灘上有沒有幫人推車？）有。」、「（當天開車的
      人穿著？）不清楚。」、「（記不記得被推車之人離開沙
      灘的時間？）不清楚。」、「（請指認在場的辛○○及壬○○是否當天在沙灘的人？）很久了，沒有印象。警詢指
      認之照片上那兩個人就是我們幫忙推車的人。」、「（當
      天你們曾經去過哪幾個地方？）林園國中，去吳俊霖家，
      在吳俊霖家附近買喝飲料喝，在中芸港廟口看歌仔戲，之
      後就到海邊去。」、「（他們那兩個人何時離開海邊？）
      不清楚。」、「（警詢筆錄的時間如何確定？）時間是我
      們預估的，不是精確的時間，當時有一個同學鐘美幸有提
      到5點，但5點做什麼事情我不記得。」等語。
    證人陳怡伶於原審審理時結證稱：「（90年4 月22日在中
      芸港沙灘上有沒有幫人推車？）有。」、「（當天開車的
      人穿著？）不清楚。」、「（記不記得被推車之人離開沙
      灘的時間？）不記得。」、「（請指認在場的辛○○及壬○○是否當天在沙灘的人？）壬○○及辛○○就是我們幫
      他們推車。」、「（當天你們曾經去過哪幾個地方？）林
      園國中，去吳俊霖家，在吳俊霖家附近買喝飲料喝，在中
      芸港廟口看歌仔戲，之後就到海邊去。」、「（他們那兩
      個人何時離開海邊？）忘記了。」、「（警詢筆錄的時間
      如何確定？）事後跟同學推想出來，因為當天5 點有同學
      鐘美幸已經回到家，我們根據這個5 點去推測前面的時間
      。」等語。
    證人鐘美幸於原審審理時結證稱：「（90年4 月22日在中
      芸港沙灘上有沒有幫人推車？）有。」、「（當天開車的
      人穿著？）不清楚。」、「（記不記得被推車之人離開沙
      灘的時間？）不知道。」、「（請指認在場的辛○○及壬○○是否當天在沙灘的人？）壬○○及辛○○就是我們幫
      他們推車。」、「（當天你們曾經去過哪幾個地方？）林
      園國中，去吳俊霖家，在吳俊霖家附近買飲料喝，在中芸
      港廟口看歌仔戲，之後就到海邊去。我載同學到林園車站
      ，坐高雄客運的車，之後我就騎機車回家，我回到家大概
      5 點，因為我一進門就看到時鐘是5 點。」、「（他們那
      兩個人何時離開海邊？）忘記了。」（警詢筆錄的時間如
      何確定？）因為我們大概玩了幾十分鐘，加上我回家的時
      間，大概就是1 個小時。」等語。
    證人錢惠勤於原審審理時結證稱：「（90年4 月22日在中
      芸港沙灘上有沒有幫人推車？）有。」、「（當天開車的
      人穿著？）忘記了。」、「（記不記得被推車之人離開沙
      灘的時間？）不知道。」、「（請指認在場的辛○○及壬○○是否當天在沙灘的人？）我只記得辛○○，另一個我
      沒有印象。」、「（當天你們曾經去過哪幾個地方？）林
      園國中，去吳俊霖家，在吳俊霖家附近買飲料喝，在中芸
      港廟口看歌仔戲，之後就到海邊去。」、「（他們那兩個
      人何時離開海邊？）不知道。」、「（警詢筆錄的時間如
      何確定？）因為同學有印象告訴我，我本身並不知道。」
      等語（以上見原審卷(三)第24至45頁）。足見，其等10人係
      相偕前往該海邊遊玩，僅對於協助推車一事有所印象，至
      於其等所證述幫助被告推車之詳細時間，則係依據證人鍾
      美幸到家之時間為下午5 點或5 點5 分而推測，是其等於
      警詢中證稱被告辛○○、壬○○離開中芸港海灘之時間約
      當日下午4 時許，僅係推測之時間，並非正確之時間，堪
      以認定。參以證人吳俊霖等10人當時均為小港高中在學學
      生，於假日相偕前往該海邊嬉戲遊玩，在盡興遊玩過程中
      對於時間之經過能否正確拿捏，已非無疑。且其等警詢時
      所陳述之時間，係於事隔4 個月後，回想當日協助推車之
      時間，能否正確無誤，顯有商榷餘地。惟90年4 月22日確
      為高雄縣立林園國中校慶活動之日，活動時間自7 時30分
      至16時10分一節，有該校95年4 月14日高林人字第095000
      1170號函附卷足憑（見本院上更(一)第116 頁）。且被告辛○○係因本案遭羈押後，想起其與被告壬○○於90年4 月
      22日下午，曾因車陷海灘，受學生協助脫困，乃由其親友
      以懸賞廣告方式，印發尋人啟事，在林園地區廣為散發，
      並於林園國中廣播，為證人吳俊霖之弟吳俊達獲悉告知教
      官，因而尋獲證人吳俊霖等人之事實，業據證人吳俊霖於
      警詢時證述明確，並有懸賞廣告1 張附卷足憑（見警卷第
      485 、486 頁、第518 頁）。依此尋獲證人吳俊霖等人之
      過程以觀，被告辛○○應無刻意製造不在場證明之可能，
      至堪認定。是被告辛○○、壬○○確於90年4 月22日下午
      前往林園鄉海邊，並因車陷海灘而請證人吳俊霖等協助脫
      困，其後並購買零食返回答謝上開證人，再行離去甚明。
      至被告辛○○、壬○○詳細離開時間，則依證人鐘源樹即
      中芸港海灘八八超商之老闆於原審審理時到庭結證稱：「
      （辛○○你見過嗎？當庭指認）他曾經和壬○○到我開的
      八八超商買東西，當時壬○○開車，擋住我的門口，我就
      罵他，所以我對蔡明憲的印象很深刻。」、「（他們去買
      東西的過程如何？）當時他們兩個人來買東西，因為停車
      問題被我罵，他們向我道歉，說一會兒就會離開，接著辛○○進去超商裡面選購物品，買果汁、汽水、餅乾，總共
      買了4 、5 百元，他們大概4 點半左右離開，因為我平常
      兩點去睡午覺，我太太會在4 點半叫我起床，當天我剛起
      床下來，看到他們在停車，所以才會記得他們離開的時間
      是4 點半以後，店裡的小姐5 點下班，他們走了之後，不
      久小姐就下班，所以我才會說他們大概是在4 點半至5 點
      左右離開。」、「（之後警察有沒有帶辛○○來找過你？
      ）有，差不多隔了一、兩個月的時間，警察問我認不認識
      辛○○，怎麼認識他，我就把剛剛講的話告訴警察。大概
      在90年6 月間，有1 位婦人到店裡問我，店裡有沒有監視
      錄影帶，我說錄影帶只保留兩天，之後就會銷燬，我問他
      們為何要拿錄影帶，他說要問車禍的事情。」、「（警察
      有沒有對你作筆錄？）有。作了好幾次筆錄。」、「（是
      不是固定每天下午4 點半起床？）確實。」等語（見原審
      卷(三)第77至79頁）。以證人寅○○每日固定之作息觀之，
      其證稱被告辛○○、壬○○係在當日下午4 點半至5 點之
      間離開甚明，證人寅○○依其每日午睡醒後之通常時間，
      及店裡小姐準時下午5 點交換班之情況，及壬○○停車擋
      住超商出入口被其所等情節，證述被告等購物後時間，
      係案發當日下午4 時半至5 時之間，應不致有太大誤差，
      顯較證人吳俊霖等10人上開之證述較為客觀、確定而可採
      。
  (七)被告辛○○使用之0000000000號行動電話，其90年4 月22日
    14時6 分許、14時34分許、15時2 分許，通話對象分別為壬○○之0000000000號、丁○○之0000000000號、甲○○之00
    00000000號，有臺灣大哥大股份有限公司0000000000號、00
    00000000號通聯紀錄各1 份、0000000000號、0000000000號
    號電話用戶資料1 紙、0000000000號通聯紀錄1 份附卷可稽
    。而被告辛○○與壬○○、丁○○與甲○○通話時，基地台
    位置在高雄市左營區○○○路482 號7 樓頂，足認被告辛○○於90年4 月22日下午3 時2 分許，其人尚在高雄市左營區
    。佐以證人甲○○於原審91年12月19日審理時到庭具結證稱
    ：「（90年4 月22日，被告有無到你家泡茶？）有，他那天
    下午3 點左右去我那裡泡茶。他到我家泡茶前都會先打電話
    給我，我電話：0000000000。」、「（他那天何時離開？）
    約4 點。」、「（有幾人到你自強一路家泡茶？）被告和他
    朋友阿水，阿水姓葉，不知全名。」、「（你為何記得那麼
    清楚？）因為被告姊夫蔡長對我很好，所以我印象深刻。」
    、「（被告從你家離開後去哪裡？）他沒有說。我不知道。
    」、「（他是否開車去你家？）他開吉普車，是被告開車。
    」、「（在場泡茶的還有誰？）1 個胖子，戊○○，還有1
    個姓余的，詳細名字不知道，他們2 人是我朋友」等語（見
    原審卷(五)第124 至126 頁）；證人戊○○於原審92年1 月2
    日審理時到庭具結證稱：「（你與被告有無親屬或僱傭關係
    ？）朋友。90年2 月份在甲○○家泡茶認識的。」、「（90
    年4 月22日有無一起在甲○○家泡茶？）有，當天我已經在
    甲○○家泡茶，還有1 個姓余的人也在那裡，快3 點時，被
    告打電話來，他說要帶姓葉的人來，快4 點時，他們就離開
    了。」、「（是否記得被告打電話去及他到甲○○家隔了多
    久？）被告大約3 點20到30分到甲○○家。」、「（被告如
    何來的？）他開吉普車來。」、「（是誰開車？）被告開的
    。」等語（見原審卷(五)第153 、154 頁）。證人甲○○、戊○○上開證述，核與被告辛○○辯稱當天下午3 點許抵甲○○家中泡茶，約4 點離開等語大致相符。又被告壬○○自稱
    90年4 月22日當日之行蹤：「與辛○○前往五甲甲○○住處
    泡茶，泡茶約30分鐘左右，約4 點多，從五甲到林園，在林
    園車子陷於海灘，約5 點10分至20分離開，隨後到林園市區
    逛，之後回到九福鋼珠店，約8 點多抵達」等語。原審於實
    際勘驗上開路程所需時間為：於91年11月17日下午3 點02分
    自高雄市○○區○○路、安吉街口出發沿富國路、明誠二路
    口（3 點03分）右轉明誠路、博愛路（3 點04分）左轉博愛
    路，沿中山路，左轉五甲三路（3 點24分），右轉自強一路
    （3 點27分），抵南進5 街43巷甲○○住處（自強一路55號
    ，路程10.6公里），省略泡茶時間，停留約1 分鐘後，沿自
    強一路左轉五甲（3 點31分），左轉中山路（3 點35分），
    右轉沿海路（3 點42分），右轉港嘴三路（3 點55分），左
    轉港埔三路（3 點56分），沿後厝路抵海邊（3 點59分，路
    程約17.5公里），4 點04分從海邊出發沿後厝路、港埔路、
    抵八八超商（4 點06分，路程約1.3 公里）【省略超商到海
    邊，再從海邊回超商之勘驗過程，此段路程時間以2.6 公里
    、4 分鐘計算】，回程出發時間4 點15分（距八八超商200
    公尺以外港埔路口出發）左轉沿海路，左轉中山路（4 點32
    分），沿博愛路，博愛路與明誠路口（5 點01分），左轉明
    誠路，右轉華榮路（5 點02分），抵命案現場（5 點03分）
    ，有原審91年11月17日勘驗筆錄1 份在卷可稽（見原審卷(四)
    第327 至329 頁）。則依據上開勘驗筆錄所載，原審出發之
    時間、地點係依據被告辛○○使用之0000000000號行動電話
    於90年4 月22日15時2 分許，通話基地台位置在高雄市左營
    區○○○路482 號7 樓頂為勘驗基準，如加計被告辛○○、
    壬○○在甲○○家泡茶之時間約30分鐘（證人甲○○、戊○○證稱被告辛○○、壬○○約4 點離開，本院勘驗路程於3
    時30分許抵甲○○家），則被告辛○○、壬○○抵林園海邊
    時間約下午4 點半，加計上揭證人吳俊霖等人證稱推車時間
    約10分鐘許，加計海邊至八八超商約2 分鐘許，則約下午4
    時42分許抵八八超商，是證人寅○○證稱被告辛○○、壬○○係於當日下午4 時30分至5 時之間離開八八超商，應屬無
    誤。從而，依據原審勘驗結果，自八八超商200 公尺外港埔
    路口直接開往命案現場約48分（5 點03分減4 點15分）。從
    海邊開車到命案現場，尚應加計海邊到該港埔路口路程所需
    約3 分鐘之時間（3 點59分減3 點56分），則依此計算被告
    辛○○、壬○○抵達現場之時間約下午5 時33分（4 時42
    分加51分），顯與公訴人起訴之案發時間為下午5 時5 分許
    、證人古光星證述之案發時間為下午4 點40分至50分間均不
    符。被告辛○○、壬○○縱使開車直接前往命案現場，亦在
    蔡長遭人槍殺以後，實難認被告辛○○、壬○○為槍殺蔡長
    之人。另證人寅○○於本院97年4 月17日審理時傳訊其於該
    日出庭作證，即於同年4 月14日具狀陳稱：聲明人於原審（
    誤載為偵查中）出庭作證，離開法庭之後，就被十餘人押上
    渠等自小客車，歷此劫難，餘悸猶存。聲明人前次作證，已
    就所知一切據實證述，應無再行傳訊之必要。倘聲明人到庭
    作證，離開法庭之後，又有誰來保障聲明人能夠安全回到自
    己的家呢等情，有聲明拒絕作證狀附於本院卷(一)第215 頁可
    稽。證人寅○○果然未出庭作證，嗣經本院簽發拘票，由本
    院法警於97年5 月8 日拘提到案後，再命於同年5 月15日務
    必到庭作證，始於當日出庭作證，有本院拘票在卷可稽（見
    本院卷(二)第5 、6 頁）。證人寅○○於本院審理時結稱：「
    我原先不知道就槍擊案件作證，我是被人家押到車上，車上
    年輕人問我是否知道什麼案件，我說不知道，他說不知道為
    何要作證，他跟我說是槍案殺死他父親，我才瞭解。我作證
    人照實，被告壬○○確實有來買東西。記得90年4 月22日下
    午我起床後，由樓上下來，在櫃台看到有車子橫停在我店面
    前，我說怎麼有人那麼沒有修養，叫人家如何出入，他們兩
    人有一人在拿冷飲，另一個臉方方的（指壬○○）他說不好
    意思，是他的車，買好就馬上走，我叫他要有修養點，確有
    這件事，出入的人那麼多，因他和我有對話，我很生氣。事
    隔一個多月後，有位婦人來問我有無錄影帶，我說那麼久了
    已經洗掉，後來她就走了。隔約1 個禮拜，她和1 個臉方方
    的人來（指壬○○），起先我沒有印象，後來他跟我說他車
    停我門口的情形，說我說他沒有修養的事我才想起。」、「
    他們那天買東西何時離開，我不能確定，我4 點起床，洗個
    臉，我知道在4 點至4 點半之間」、「確實離開時間是4 點
    十幾分。」、「我在地院沒說固定4 點半起床，是4 點，只
    是這中間是4 點到4 點半之間，不是準4 點，確實時間我不
    確定」等各語（見本院97年5 月15日審判筆錄）。由上觀之
    ，證人寅○○於本院審理時經檢察官及辯護人詰問之後，就
    其當日何時起床？何時由樓上下來？被告等何時離去？均無
    法明確供述，顯得猶豫不決，與其原審作證時十分明確供述
    完全不同。顯係受原審出庭作證後，曾遭受人押上車質問為
    何出庭作證有關，以致在本院審理時無法任意性明確陳述，
    是證人寅○○之證詞應以原審之證詞較為真實可採，併此
    明。
  (八)再者，被告辛○○、壬○○如預謀槍殺被害人蔡長，衡情理
    應密切掌握蔡長之行蹤，縝密計畫，以伺機下手。惟被告辛○○、壬○○當日下午卻前往高雄縣林園海邊，於車陷沙灘
    由吳俊霖等在學學生合力推起後，猶前往附近超商購買飲料
    等物答謝該群學生，其過程自在從容，顯與已擬定殺人計畫
    ，即將實施前之戒慎警覺有別。且本案員警亦於90年8 月7
    日13時許，陪同被告辛○○親臨高雄縣林園鄉港嘴地區沙灘
    查證，吉普車一進入沙灘後即陷於沙地上，經警協請附近民
    眾協助推車仍無法脫困，嗣經委託高雄市汽車保養廠商雇請
    大型拖吊車，以多條繩索連接拖拉，始於18時許將被告辛○○所有之吉普車拖離該處海灘，歷時約6 小時，有高雄市政
    府警察局鼓山分局92年12月29九日高市警鼓分三字第092002
    1189號函附卷可稽（見原審卷(六)第141 頁）。顯見，同一車
    輛無意間或刻意陷於沙灘，幾時得以脫困，非在人為得以自
    由控制之下。果被告辛○○、壬○○預謀殺人，當無為製造
    不在場證明，而陷己於錯過殺人之契機。再觀以被害人蔡長
    當天之行程為：上午在曾美英住處看棒球至中午12時許，14
    時30分許，蔡長與曾美英駕車前往高雄市○○路吃牛肉，停
    留約50分鐘後，前往高雄市○○路拿衣服，在服飾店停留約
    40分鐘後，因蔡長累了，想回家休息，於17時許，由曾美英
    載蔡長回到華榮路320 號住處，蔡長提著曾美英衣物下車即
    遭槍擊，已據證人曾美英於警詢中證述明確。而被告辛○○
    、壬○○於當日下午4 時後即在高雄縣林園鄉海灘，已如上
    述，依被告辛○○使用之0000000000號、0000000000號行動
    電話，壬○○使用之0000000000號行動電話通聯紀錄觀之，
    被告辛○○0000000000號行動電話，於90年4 月22日15時2
    分17秒通話後，直到同日20時9 分36秒始再通話、00000000
    00號行動電話於90年4 月19日上午9 時46分5 秒後即無通聯
    ；被告壬○○0000000000號行動電話於同日14時6 分5 秒通
    話後，迨至同日21時51分5 秒始有通話紀錄，是以在同日15
    時2 分17秒後至命案發生前，依現有證據，並無人與被告辛○○、壬○○聯繫。則在被告辛○○、壬○○2 人並未跟蹤
    被害人蔡長之情形下，被告辛○○、壬○○豈能得知蔡長上
    開隨興之行蹤，而伺機加以槍殺？而被告辛○○使用之上開
    2 門號行動電話，被告壬○○使用之上開門號行動電話，於
    90年4 月20日至4 月25日基地台之交換訊息，因已逾6 月之
    保存期限而無法查悉，有臺灣大哥大公司93年2 月19日函1
    紙在卷可稽，亦無積極證據足認被告辛○○、壬○○於90年
    4 月22日下午有跟蹤蔡長或指派他人實施跟蹤、行凶之事實
    。
  (九)被告辛○○、壬○○於90年12月28日接受測謊時，經以控制
    問題法、混合問題法對被告辛○○、壬○○測謊，被告辛○○對於案發時其未對蔡長開槍蔡長非被其開槍打死案
    發後非壬○○騎車載其離開，呈情緒波動之反應，研判有說
    謊；被告壬○○對於案發時其未在槍擊現場案發時辛○○未對蔡長開槍案發後其未騎車載辛○○離開，呈情緒波
    動之反應，研判有說謊一節，固有法務部調查局91年1 月10
    日調科參字第09123016190 號測謊報告書1 紙附卷可稽（見
    原審卷(一)第265 頁），及法務部調查局第六處南部通訊中心
    93年5 月6 日調科南字第09300171360 號函檢附之測謊鑑定
    過程參考資料（含測謊同意書、身心狀況調查表、測謊問卷
    內容題組，包括檢測方法、測謊程序說明，含測謊儀器運作
    與施測環境評估等、施測者專業資格證明及其他測謊文獻資
    料，見原審卷(六)第226 至238 頁）及錄影帶在卷可佐。然被
    告壬○○於90年8 月21日接受高雄市政府警察局經以模擬中
    性卡片數字刺激、區域比對法測謊時，對於有關本案，案
    發當時，你有沒有騎機車？（回答：沒有）有關本案，案
    發當時，你有沒有騎機車載辛○○？（回答：沒有），均無
    不實之反應，亦有高雄市政府警察局90年8 月29日高市警鑑
    字第49719 號鑑驗通知書、鑑驗說明及Polygraph 儀器測試
    具結書附卷可稽（見原審卷(一)第207 至209 頁）。雖被告辛○○、壬○○於調查局測謊中，就本案重要事項均呈情緒波
    動之反應，惟按測謊係依「犯罪嫌疑人從事犯罪行為後，因
    恐懼法律後果，故極力逃避，說謊為其自衛之本能亦係表徵
    ，然其生理必然異常，故由其生理反應之異常研判有無說謊
    」之理論，由主持測試之人員操控測試儀器，並輔以問卷方
    式訊問受測者，即由測謊人員作問卷內容之調查，進而解讀
    其測試儀器上所顯現受測者之反應，且於測試前宜先由主持
    測試之人員與受測者晤談，並告知測謊之大致流程，期使受
    測者能處於正常而非因無知致生恐懼之生、心理狀態下受測
    。故影響測謊正確之因素除繫於受測者是否有疾病、藥物、
    疲勞、懷孕、環境、少年犯之因素影響外，尚須視測謊人員
    之經驗、對案情有無深入瞭解、是否確遵測謊程序及儀器之
    精密性等等，因而測謊結果雖有證據能力，然此證據之證明
    力尚非即屬確鑿而無瑕疵可疑。易言之，仍須其他證據相互
    配合，始可為認定犯罪事實之根據。準此，最高法院85年度
    台上字第5791號判決意旨即揭櫫：「測謊之鑑驗，係就受測
    人對相關事項之詢答，對應其神經、呼吸、心跳等反應而判
    斷，其鑑驗結果有時亦因受測人之生理、心理因素而受影響
    ，該鑑驗結果固可為審判之參考，但非為判斷之唯一及絕對
    之依據，鑑驗結果是否可採，應由法院斟酌取捨。」等語。
    查，本案上開實施測謊之鑑定結果，就被告辛○○部分，固
    屬不利於被告，然就壬○○部分即有相互矛盾之反應，足徵
    測謊結果之證明力尚非即屬確鑿而無瑕疵可疑。從而，尚不
    得單憑上開測謊鑑定報告，遽認被告辛○○、壬○○確為槍
    殺蔡長之人。
  (十)被告辛○○雖坦承曾向蔡光瑲提及「歹徒從心臟開槍，再射
    腳就是不讓蔡長逃跑，然後又從頭部開槍就是要讓蔡長死掉
    ，這是有謀殺計畫的，這次蔡長如果能夠逃掉，歹徒還是會
    要蔡長的命等語，並稱知悉蔡長中5 槍」等語，惟此為被告
    辛○○就蔡長中槍部位自行之研判，經核與一般人談論槍擊
    案時，針對開槍部位揣測歹徒之動機並不相違，雖被告辛○○供述「蔡長中5 槍」，與卷附報導6 則均刊載「蔡長中4
    槍」不符，且原審於93年1 月12日當庭勘驗TVBS電視台92年
    12月22日所函送關於「蔡長遭槍殺」之新聞帶，該新聞帶中
    亦僅報導「醫生說前額有1 個彈孔、前胸有2 個彈孔，左大
    腿後側1 個彈孔，3 個彈孔都從後面背部跑出來」，並未報
    導蔡長中5 槍，有該勘驗筆錄在卷可稽。雖被告辛○○自承
    經由媒體報導知悉蔡長中槍數為5 槍，與蔡長實際遭槍擊數
    相符，而與上揭媒體報導不符，然查被告辛○○於案發之時
    ，不可能分身在現場，已論述如前，自不可能認其係開槍之
    人，從而，被告辛○○縱曾向蔡光瑲供述蔡長中5 槍等情，
    亦可能出於誤認，尚難憑此認定被告辛○○係開槍之人。
  (十一)被告辛○○為警扣押之衣褲15件、運動鞋1 雙，經送檢驗，
    以O-Tolidine試劑針對所有可疑班痕進行血跡檢測後，均呈
    陰性反應，有高雄市政府警察局90年8 月31日高市警鑑字第
    50163 號鑑驗書附卷（見原審卷(二)第2 頁）；又現場指紋4
    枚與被告辛○○、壬○○指紋比對結果不符，有內政部警政
    署刑事警察局90年12月18日（90）刑紋字第219459號函附卷
    可稽、刑案現場所採可資比對指紋編號5 、6 、7 、8 、9
    指紋5 枚，亦與被告辛○○指紋不符，有內政部警政署刑事
    警察局91年年12月25日刑紋字第0910332013號函在卷可按（
    見原審卷(五)第63、64頁）。至其餘採獲之指紋，經鑑定結果
    係因紋線模糊不清或特徵點不足，而無法比對，而本案送鑑
    彈頭、殼，經與該局涉槍檔存資料比對結果，均未發現有相
    吻合者一節，亦有該局95年5 月2 日刑鑑字第0950052684號
    函附卷足憑（見本院上更(一)卷第127 頁）。足見，依現存證
    物（凶槍迄今仍未尋獲），尚難證明被告辛○○即為開槍之
    人甚明。
  (十二)依據屍體相驗報告，蔡長槍傷之射入口為，右側頭頂1 處，
    距頭頂3 公分，射擊方向為前往後、右往左、朝下，左胸1
    處，距頭頂44公分，射擊方向為前往後、右往左、朝下，右
    上腹1處 ，距頭頂60公分，射擊方向為前往後、右往左、朝
    下，左小腿內側槍擦傷，距頭頂153 公分，射擊方向為前往
    後、朝下，左大腿後方，距頭頂100 公分，左大腿後方射入
    、臀部射出，有相驗屍體報告書、相驗人體紀錄圖各1 份在
    卷可稽。依據蔡長中槍之射入方向為前往後、朝下研判，歹
    徒較死者位居高處或歹徒身高較死者高，有高雄市政府警察
    局刑事鑑識中心刑案現場勘查報告鑑識報告可佐。另依該鑑
    識報告研判：由槍擊現場深藍色休旅車右前葉子板及右前輪
    鋼圈上之噴濺型血跡點研判，歹徒射擊位置可能由316 號門
    前之停放機車（車號UVK-571 號）旁往休旅車方向射擊，而
    該機車停放處為一般騎樓，與蔡長倒地之紅磚道僅有些微之
    落差，有現場照片12紙附卷可稽，而被害人蔡長身高169 公
    分，有臺灣高雄地方法院檢察署解剖紀錄報告、屍體相驗報
    告各1 份可稽，被告辛○○身高約166 公分，業據其陳明，
    並有其於第二監獄拍攝之照片1 紙在卷可佐。被告辛○○之
    身高既較蔡長為矮，該槍擊地面亦無甚高落差，被告辛○○
    亦無可能持槍朝下槍擊蔡長之可能亦明。
  (十三)被告壬○○於90年4 月22日下午至同日晚上，均與被告辛○○一同前往上揭甲○○住處泡茶、前往林園鄉，再回到高雄
    市，至同日晚上8 點多才開車離去等情，已如上述。是被告
    壬○○自不可能單獨竊取機車後，騎乘該機車搭載開槍行凶
    之人後，再搭載該兇手一起逃離現場甚明。又本件搭載兇手
    逃離現場之人配帶全罩式安全帽之事實，已據證人古光星、
    李麗秋證述甚明，已難推認被告壬○○即為騎車接應之人。
    又A 女於本院上訴審審理時固到庭證稱：騎機車搭載之人好
    像壬○○云云，惟A 女之證詞，已有相當瑕疵，並非可採，
    已如上述，且該接應之人既配戴全罩式安全帽，A 女於倉促
    、短暫一瞥情形下，如何能僅以被告壬○○較被告辛○○高
    壯，即指被告壬○○為本案騎機車接應之人？再被告壬○○
    於警詢時固供稱：90年5 月初、6 月4 日各向被告辛○○拿
    6 萬、5 萬元等語。惟其時被告壬○○係供稱向被告辛○○
    借用，並非供述係被告辛○○與其一起行凶之報酬，已難據
    此推論被告壬○○參與殺人犯行。且當時警方尚在偵辦被告
    辛○○、壬○○涉及竊盜犯行，有上開警卷可查，而被告辛○○拿錢給被告壬○○之原因甚多，非僅殺人報酬一端，自
    不得執此認被告壬○○涉有殺害蔡長犯行。
  (十四)蔡長於固於89年10月10日向國華人壽保險股份有限公司（下
    稱國華公司）投保200 萬元之定期終身壽險，受益人為蔡憲
    鋒、庚○○；89年10月11日向國泰人壽保險公司（下稱國泰
    公司）投保得意還本終身壽險，保險期間為終身保障，保額
    100 萬元（二倍型保障），附加「平安保險附約」（即意外
    險）保額400 萬元，指定蔡憲鋒、庚○○為身故受益人；90
    年2 月1 日投保1 年期1,000 萬元平安保險，受益人為癸○○、庚○○。蔡長遭槍擊死亡後，國華公司已分別依上開保
    險契約之約定於90年6 月7 日給付蔡憲鋒、庚○○各98萬5,
    402 元；於90年6 月8 日以支票支付蔡憲鋒、庚○○各300
    萬9,747 元；於90年6 月7 日給付癸○○、庚○○各500 萬
    元，且上開保險契約之保險金額、受益人均未曾變更，有國
    華公司92年3 月6 日（92）華壽服訴字第0323號函檢附之蔡
    長投保明細、92年3 月25日國壽字第92030410號函及檢附之
    蔡長投保得意還本終身壽險之要保書、證人邱秀美92年1 月
    2 日庭呈之蔡長投保1,000 萬元意外險之要保書1 紙在卷可
    佐（見原審卷(五)第248 、249 頁、第279 至285 頁、第131
    頁）。是被告庚○○依保險契約領取保險金，並無違法之處
    。又證人邱秀美於原審審理時到庭結證稱：「蔡長的投保是
    伊姊夫的女兒李愛蓮辦的，是伊帶蔡長去體檢，受益人是蔡
    長本人指定。意外險是何時投保，總公司有資料。本張保單
    是意外險的續保，期間是從90年2 月1 日到91年2 月1 日。
    蔡長投保完，保單一直放在公司。受益人從蔡長投保開始都
    沒有改過。十幾萬元可以保1 億的意外險，蔡長指定庚○○
    及蔡長小兒子為受益人，庚○○應不知情，因保單一直在公
    司。寫這張保單時，伊在場，受益人是蔡長親自寫的。
    1,000 萬元意外險是蔡長自己決定的」等語；證人吳錦雀於
    原審審理時到庭結證稱：「蔡長投保的資料在總公司，詳細
    投保情形要調資料才知道。鼓山分局有打電話給伊，沒有作
    筆錄。國華人壽理賠金意外險給庚○○、癸○○一人一半。
    壽險部分給庚○○及蔡長小兒子。蔡長當時投保國泰時，壽
    險投保10 0萬元，可領300 萬元，意外險投保300 萬元，蔡
    長是伊表哥，原本伊向蔡長招攬保險，但蔡長不要，後來蔡
    長弟弟被潑汽油燒死後，有一天蔡長打電話給伊，叫伊到家
    裡，伊到蔡長家時，庚○○也在家，庚○○還說不要保太多
    ，怕保費太多繳不起，當天蔡長就寫保單，受益人當天就填
    寫，受益人是庚○○和蔡長小兒子。後來保額是蔡長決定的
    。大概是89年才保的，半年繳費1 次，蔡長繳第2 次費用後
    就出事了。理賠金共600 萬元付給庚○○及蔡長小兒子一人
    一半」等語在卷（見原審卷(五)第126 至129 頁）。故依蔡長
    保險契約投保過程，難認被告庚○○有詐領保險金之殺人動
    機。雖證人蔡光瑲、黃麗玲、己○○分別於警訊中或原審審
    理時證稱：被告庚○○因感情問題及鉅額保險金而與辛○○
    謀殺蔡長等語，惟此係證人蔡光瑲、黃麗玲個人主觀臆測之
    詞，己○○則為得自傳聞及主觀研判之詞，並無積極證據足
    資佐證，尚難遽認被告庚○○係因感情及保險金因素，而與
    被告辛○○、壬○○共謀殺害蔡長。至同案被告張芬蘭台南
    北小北郵
    局、台南區中小企業銀行新興分行及陽信商業銀行東寧分行
    之帳戶於90年4 月22日以後，並無鉅額金額之往來，有台南
    北小北郵局93年1 月14日93執字第9 號簡復表所附往來明細
    、台南區中小企業銀行新興分行93年1 月14日（93）南銀興
    分字第018 號函檢附之交易明細表、陽信商業銀行東寧分行
    93年2 月10日陽信東寧字第9300000016號函所附明細表附卷
    可稽。從而，公訴意旨認被告庚○○有交付150 萬元予張芬
    蘭，顯與事實不符。縱被告庚○○曾交付該筆金額予張芬蘭
    ，惟其交付金錢原因多端，究不得據此率爾認定被告庚○○
    有與張芬蘭及殺害蔡長之人有犯意之聯絡。且縱被告庚○○
    未提出其於金融機構來往之全部帳戶以供查證，惟被告並無
    自證無罪之義務，檢察官如認被告庚○○確有殺人之犯行，
    自應負舉證責任，焉得以此推論被告庚○○之殺人犯行？再
    被告庚○○如確與被告辛○○、壬○○或他人曾共謀殺害蔡
    長，自須有慎密之聯絡或計畫、安排，始竟其功。惟遍查全
    卷，檢察官並未提出任何足以認定被告庚○○曾與被告辛○○、壬○○通聯、計畫、安排本件槍殺蔡長之相關證據，自
    不能以主觀臆測之詞，遽認被告庚○○有共謀殺害蔡長之犯
    行。
  (十五)本件上開XKU-803 號機車1 輛、OJQ-677 號機車車牌1 面固
    分別為丑○○、乙○○於上揭時地失竊之物，惟被告辛○○
    、壬○○、庚○○均堅決否認有何竊盜犯行，而被告辛○○
    、壬○○、庚○○等3 人之殺人犯行，又屬無法證明，已如
    上述。檢察官復未能舉證證明被告辛○○、壬○○、庚○○
    等3 人確有何竊取本件機車及車牌犯行，被告辛○○、壬○○、庚○○等3 人此部分之竊盜犯行自屬不能證明。再被告
    辛○○、壬○○、庚○○等3 人被訴之殺害蔡長犯行，既屬
    不能證明，本案扣案之彈頭、彈殼復不能證明為被告辛○○
    、壬○○、庚○○3 人持有而擊發之事實，且兇槍迄未能查
    獲，已如上述，檢察官復未能舉證證明本件持以行凶之手槍
    、子彈為被告辛○○、壬○○、庚○○等3 人所持有，本院
    亦查無積極證據足資證明被告等辛○○、壬○○、庚○○3
    人之無故持有手槍、子彈犯行，是其等此部分犯行，亦屬不
    能證明。
  (十六)又秘密證人A 女係被害人之新同居人，其與庚○○僅見面1
  次，雙方不熟悉，且自被害人與A 女同居而擺脫庚○○後，引
  起庚○○之憤恨，證人A 女在上訴審審理中結證，於案發前3
  日，被害人至台南與庚○○見面發生相罵，被害人透露與庚○○間有沒辦法解決的事情，有一天會被人殺死等情（見上訴審
  卷第2 宗第107 頁）。惟查證人A 女即證人曾美英，係蔡長之
  同居人，已如前述，苟A 女所供為真實，則此應視為重要線索
  之情事，應於案發之後立即告知警方，以供警方查證，方符常
  情，然證人A 女於警訊時既未將上開重要訊息告知警方，遲至
  案件至上訴審，始以秘密證人方式指證上情，顯違常情。此情
  與A 女於警詢3 次筆錄中，均供述無法看出當時開槍行兇者係
  何人？嗣復於本院上訴審始以秘密證人A 女之方式，指證被告
  辛○○係開槍射殺蔡長之人，如出一轍，已非無疑，尚難採為
  不利於被告庚○○之認定。
  (十七)綜上所述，被告辛○○於90年4 月22日15時2 分許與他人通
    話時，基地台位置在高雄市左營區○○○路482 號7 樓頂，
    足認被告辛○○於90年4 月22日下午3 時2 分許，其人尚在
    高雄市左營區，而被告辛○○、壬○○亦確實於當日下午前
    往甲○○住處泡茶，隨後並驅車前往高雄縣林園鄉中芸港海
    邊，而不慎將吉普車陷於沙灘中動彈不得，嗣經上揭在學學
    生吳俊霖等人合力推車始脫困，並於同日下午4 時30分至5
    時許，前往該海邊附近八八超商購物再回到沙灘答謝上揭學
    生吳俊霖等人後始離去。從而，以該時間推算，實無可能分
    身換騎機車趕赴，於17時5 分許，在高雄市○○區○○路31
    6 號前算準蔡長及時出現而得以順利行兇。而被告庚○○與
    張芬蘭間、辛○○與張芬蘭間有高額金錢往來之口頭供述，
    亦難推認被告庚○○有與被告辛○○、壬○○或與他人共謀
    殺人等之犯行，公訴人所提出之證據顯不足以證明被告辛○○、壬○○、庚○○之殺人、無故持有槍彈犯行。此外，復
    查無其他積極之證據，足資證明被告辛○○、壬○○、庚○○確有公訴人所指之上開犯行，其等犯罪自屬不能證明，自
    應均為被告無罪之諭知。
五、原審因而以不能證明被告辛○○、壬○○、庚○○犯殺人、
    無故持有槍彈罪，而為被告辛○○、壬○○、庚○○均無罪
    之諭知，核無違誤；檢察官上訴意旨，猶執前詞，指摘原判
    決不當，為無理由，應予駁回。
六、被告辛○○、壬○○共同毀損罪部分，業經判決確定，本院
    自不予論列。
據上論斷，應依刑事訴訟法第368條，判決如主文。
本案經檢察官林慶宗到庭執行職務。
中    華    民    國    97    年    5     月    29    日
                  刑事第九庭    審判長法  官  莊秋桃
                                      法  官  范惠瑩
                                      法  官  謝宏宗
以上正本證明與原本無異。
檢察官如不服本判決應於收受本判決後10日內向本院提出上訴書
狀，其未敘述上訴理由者，並得於提起上訴後10日內向本院補提
理由書狀（均須按他造當事人之人數附繕本）「切勿逕送上級法
院」。
中    華    民    國    97    年    5     月    30    日
                                      書記官  熊惠津
                                                  WQ


司法院資訊處製作；財團法人民間司法改革基金會備份。
